臺灣桃園地方法院民事判決
110年度簡上字第254號
上  訴  人  張鋒淼  
訴訟代理人  李典穎律師
被  上訴人  曾淑玲  

訴訟代理人  蔡達卿  
被  上訴人  陳寶猜  

訴訟代理人  廖富林  
上列當事人間請求拆屋還地事件，上訴人對於民國110年8月13日
本院中壢簡易庭109年度壢簡字第949號第一審判決提起上訴，本
院於民國111年5月26日言詞辯論終結，判決如下：
    主      文
一、原判決關於駁回上訴人後開第二、三項之訴，及該部分假執
    行之聲請，暨訴訟費用之裁判均廢棄。
二、被上訴人曾淑玲應將桃園市○○區○○段000地號土地上如附圖
    編號171⑴、171⑵（面積分別為0.79、13.89平方公尺）所示
    建物拆除，並將占用土地返還予全體共有人。
三、被上訴人陳寶猜應將桃園市○○區○○段000地號土地上如附圖
    編號171⑶（面積為8.43平方公尺）所示建物拆除，並將占用
    土地返還予全體共有人。
四、第一審訴訟費用關於廢棄部分及第二審訴訟費用，由被上訴
    人曾淑玲負擔60%、被上訴人陳寶猜負擔40%。
    事實及理由
一、上訴人起訴主張及於二審補充略以：上訴人為坐落桃園市○○
    區○○段000地號土地（下稱系爭土地）之共有人，被上訴人
    曾淑玲為門牌號碼桃園市○○區○○路0段000巷00弄○○○○0號建
    物（下稱1號建物）之所有權人、被上訴人陳寶猜為3號建物
    （下稱3號建物）之所有權人，被上訴人上開建物無權占用
    系爭土地如附圖編號171⑴、171⑵、171⑶部分，其中編號171⑵
    、171⑶部分屬增建部分，無民法第796條之1第1項本文適用
    ；又系爭土地為農業用地，因其上有被上訴人非供農業使用
    之建物存在，上訴人無法申請農用證明免稅，每年需繳納地
    價稅44,589元；如出售則須繳納增值稅2,527,509元；如上
    訴人死亡，繼承人將額外負擔遺產稅4,802,911元，倘不准
    許拆除上開占用部分建物，上訴人受有被課高額賦稅之不利
    益，故上訴人請求被上訴人拆除占用部分建物，並非權利濫
    用，爰依民法第767條第1項及第821條規定，提起本件訴訟
    等語。並於原審聲明：㈠曾淑玲應將系爭土地上如附圖編號1
    71⑴、171⑵（面積分別為0.79、13.89平方公尺）所示建物拆
    除，並將占用土地返還予上訴人及全體共有人。㈡陳寶猜應
    將系爭土地上如附圖編號171⑶（面積為8.43平方公尺）所示
    建物拆除，並將占用土地返還予上訴人及全體共有人。
二、被上訴人均以：渠等購買1號、3號建物時，現況就是如此，
    沒有增建等語置辯。並於原審聲明：上訴人之訴駁回。
三、原審就上訴人請求曾淑玲、陳寶猜拆除前開建物及返還土地
    均為上訴人敗訴之判決，上訴人不服，提起上訴，其上訴聲
    明：㈠原判決關於駁回上訴人後開第二、三項聲明之訴部分
    廢棄。㈡被上訴人曾淑玲應將桃園市○○區○○段000地號土地上
    如附圖編號171⑴、171⑵（面積分別為0.79、13.89平方公尺
    ）所示建物拆除，並將占用土地返還予全體共有人。㈢被上
    訴人曾寶猜應將桃園市○○區○○段000地號土地上如附圖編號1
    71⑶（面積為8.43平方公尺）所示建物拆除，並將占用土地
    返還予全體共有人。被上訴人則聲明：上訴駁回。
四、本院之判斷：
   ㈠所有人對於無權占有或侵奪其所有物者，得請求返還之。對
     於妨害其所有權者，得請求除去之，民法第767條第1項前
     段、中段定有明文。又以無權占有為原因，請求返還土地
     者，占有人對土地所有權存在之事實無爭執，而僅以非無
     權占有為抗辯者，土地所有權人對其土地被無權占有之事
     實無舉證責任，占有人自應就其取得占有係有正當權源之
     事實證明之（最高法院106年度台上字第2511號民事判決意
     旨參照）。
   ㈡查上訴人為系爭土地之共有人，而被上訴人曾淑玲為1號建
     物之所有權人，其部分建物占用系爭土地如附圖編號171⑴
     、171⑵部分；被上訴人陳寶猜為3號建物之所有權人，其部
     分建物占用系爭土地如附圖編號171⑶部分等情，有土地登
     記第一類謄本、建物登記公務用謄本在卷可稽（原審卷第9
     、33、72頁），並經本院囑託桃園市楊梅地政事務所測繪
     土地複丈成果圖附卷為憑（原審卷第122頁），堪信為真實
     。
   ㈢被上訴人雖辯稱渠等購買上開建物時現況即如此，渠等並未
     增建云云。然查，被上訴人所有之1號、3號建物之基地為1
     78地號土地，並非系爭土地，有建物登記公務用謄本可參
     （原審卷第33、72頁），經調取上開建物之建造執照卷（8
     1楊鎮建字第20779號），系爭土地亦非上開建物之建築基
     地，且依該卷內之原始設計圖觀之，建物與地界線間留有1
     .5公尺之防火間隔，化糞池之位置亦在地界線內，並非在
     系爭土地上，如上開建物之起造人依設計圖完成建造，理
     應不會有越界之情形發生。然經地政機關測量被上訴人所
     有之1號、3號建物，有如附圖編號171⑴、171⑵、171⑶部分
     占用系爭土地，被上訴人既未舉證證明其合法占有權源，
     自屬無權占有。
   ㈣按土地所有人建築房屋非因故意或重大過失逾越地界者，鄰
     地所有人如知其越界而不即提出異議，不得請求移去或變
     更其房屋。但土地所有人對於鄰地因此所受之損害，應支
     付償金，民法第796條第1項定有明文。又民法第796條所定
     鄰地所有人之忍受義務，係為土地所有人所建房屋之整體
     ，有一部分逾越疆界，若予拆除，勢將損及全部建築物之
     經濟價值而設。倘土地所有人所建房屋整體之外，越界加
     建房屋，則鄰地所有人請求拆除，原無礙於所建房屋之整
     體，即無該條規定之適用（最高法院67年台上字第800號民
     事判決意旨參照）。次按，土地所有人建築房屋逾越地界
     ，鄰地所有人請求移去或變更時，法院得斟酌公共利益及
     當事人利益，免為全部或一部之移去或變更。但土地所有
     人故意逾越地界者，不適用之，民法第796條之1第1項亦定
     有明文。
   ㈤經地政機關測量如附圖編號171⑴部分為已保存登記建物、17
     1⑵、171⑶部分為增建部分，承前所述，依原始設計圖觀之
     ，建物與地界線間留有1.5公尺之防火間隔，不會越界建築
     到系爭土地上，如起造人未依設計圖興建，自屬有故意或
     重大過失而越界建築，縱始如附圖編號171⑴部分為已保存
     登記建物，亦無民法第796條之適用；且如附圖編號171⑵、
     171⑶部分為增建部分，外牆未張貼磁磚、或外觀上為鐵皮
     建物，與原始建物外觀明顯不同，有照片在卷可佐（簡上
     卷第99至105頁），堪信為主建物完成後故意加蓋，自無民
     法第796條或796條之1之適用。
   ㈥再者，如附圖編號171⑵、171⑶部分為增建部分，與主建物結
     構上無不可分之情形，拆除上應無困難，且上開增建部分
     室內作為曬衣或儲物使用，不具相當之經濟價值；如附圖
     編號171⑴部分為已保存登記建物，面積僅0.79平方公尺，
     並無證據證明拆除此部分對被上訴人曾淑玲有何重大不利
     益或影響其建物之結構安全；然上訴人之系爭土地為特定
     農業區農牧用地（原審卷第9頁），因被上訴人上開建物越
     界占用，致上訴人申請農業使用證明遭駁回，有桃園市楊
     梅區公所109年6月2日函文在卷足稽（簡上卷第39頁）。而
     上訴人主張其因為無法申請農業使用證明，每年需繳納地
     價稅44,589元；如出售則須繳納增值稅2,527,509元，倘不
     准許拆除上開占用部分建物，上訴人受有被課高額賦稅之
     不利益等情，業據上訴人提出地價稅、土地增值稅試算網
     頁列印資料附卷為憑（簡上卷第41至47頁），尚非無據。
     又因系爭土地為特定農業區農牧用地，受有分割面積之限
     制，即依農業發展條例第16條第1項本文規定，每 宗耕地
     分割後每人所有面積未達0.25公頃者，不得分割。故上訴
     人亦無法分割部分土地出售予被上訴人，上訴人之損失自
     應以系爭土地全部面積計算，則利益衡量之下，上訴人請
     求被上訴人拆除如附圖編號171⑴、171⑵、171⑶所示建物，
     並返還系爭土地，並非權利濫用，亦無違反誠信原則，原
     審認上訴人行使權利以損害他人為主要目的而免除被上訴
     人拆除義務，難認妥適。
五、綜上所述，上訴人依民法第767條第1項、第821條規定，請
    求被上訴人拆除如附圖編號171⑴、171⑵、171⑶所示建物，並
    返還系爭土地，為有理由，應予准許。原審為上訴人敗訴之
    判決，尚有未洽。上訴意旨指摘原判決不當，求予廢棄改判
    ，為有理由，爰予廢棄改判如主文第2、3項所示。
六、本件判決之基礎已臻明確，兩造其餘攻擊防禦方法及舉證，
    核與判決無影響，爰不另一一論述，併此敘明。
七、據上論結，本件上訴為有理由，依民事訴訟法第436條之1第
    3項、第450條、第78條、第85條第1項但書，判決如主文。
中　　華　　民　　國　　111 　年　　6 　　月　　24　　日
                  民事第三庭   審判長法  官  周玉羣
                                     法  官  卓立婷
                                     法  官  吳佩玲
附圖、桃園市楊梅地政事務所109年11月30日楊測法複字第39500
號土地複丈成果圖
上列正本證明與原本無異。
本判決不得上訴。
中　　華　　民　　國　　111 　年　　6 　　月　　24　　日
                                     書記官  龍明珠